臺灣臺北地方法院民事判決　　　　　　　 93年度訴字第769號
原　　　告　　乙○○
訴訟代理人　　丙○○
被　　　告　　甲○○
訴訟代理人　林俊倩律師
上列當事人間請求返還價金事件，本院於中華民國九十四年一月
十七日言詞辯論終結，判決如下：
    主  文
被告應給付原告新台幣壹佰捌拾壹萬元及自民國九十二年六月十
四日起至清償日止，按週年利率5%計算之利息。
原告其餘之訴駁回。
訴訟費用由被告負擔。
本判決第一項於原告以新台幣陸拾壹萬元供擔保後，得假執行；
但被告如以新台幣壹佰捌拾壹萬元整為原告預供擔保，得免為假
執行。
原告其餘假執行之聲請駁回。
    事  實  及  理  由:
甲、程序部分：
    原告起訴時主張依兩造契約第十七條第二項，本件買賣失效
    ，被告應返還所受領之價金，嗣補稱被告就系爭車位業已給
    付不能，爰解除契約請求返還所受領之價金，核屬訴訟標的
    之追加，被告雖表示不同意，惟原告所據之基礎事實核屬同
    一，依民事訴訟法第256條第1項第2款，其追加應屬合法，
    合先敘明。
乙、實體部分：
一、原告主張：原告於民國88年10月6日與訴外人羅騰立簽訂地
    下室停車位買賣契約，買受東方停車場（位於台北市○○區
    ○○街6巷11號）地下室編號第7、8、10、11、12號車位，
    並自88年10月11日至89年2月9日止陸續支付定金共計新台幣
    1,810,000元。89年6月1日其與羅騰立及被告甲○○簽定協
    議書，雙方同意買賣標的減為上述停車位編號7號及8號，而
    羅騰立之權利義務由被告甲○○承受。依買賣合約及協議書
    之內容，被告甲○○應負責接洽辦理買賣之銀行貸款，惟迄
    未辦妥貸款，依買賣契約第17條第2款，本件買賣失效，被
    告應返還所收價款。又該車位原為擔保訴外人陳俊一之債務
    而對誠泰商業銀行設有新台幣6,000,000元之本金最高限額
    抵押權，並經誠泰商業銀行行使抵押權後於91年5月間拍賣
    抵押物，由債權人承受，系爭車位無法貸款不可歸責於原告
    ，爰以93年11月8日之書狀為解除契約之意思表示，本於解
    除買賣契約請求被告返還已給付之價金等語。並聲明：（一
    ）被告應給付原告新台幣1,810,00 0元整及自民國89年2 月
    9日起至清償日止，按年息百分之五計算利息。(二)願供擔
    保，請准宣告假執行。
二、被告則以：其雖依協議書負責向金融機構洽辦貸款給付事項
    ，惟原告亦須全力配合且自付設定及保險等費用。又，其已
    積極與銀行洽商貸款事宜，惟因原告買受系爭停車位所有權
    登記名義人丙○○自身債務所致，遭華僑銀行假扣押系爭停
    車位所有權，乃可歸責於原告之事由，原告之請求自屬無理
    ，應予駁回等語，資為抗辯。並聲明：原告之訴駁回。
三、兩造不爭執之事實：
（一）原告與羅騰立簽定地下室車位買賣契約，買受東方停車場
      （位於台北市○○區○○街6巷11號）地下室編號第7、8
      、10、11、12號車位嗣後經原告、被告與羅騰立協議由被
      告承受羅騰立之權利義務，並將買賣標的減為上述停車位
      編號7號及8號，並自88年10月11日至89年2月9日止陸續支
      付定金共計新台幣1,810,000元
（二）系爭車位迄今仍未辦妥貸款。而該車位原為擔保訴外人陳
      俊一之債務而對誠泰商業銀行設有新台幣6,000,000元之
      本金最高限額抵押權，嗣誠泰商業銀行聲請拍賣抵押物，
      經本院以93年度執平字第14348號強制執行事件拍賣系爭
      停車位，因無人應買，由債權人中華成長二資產管理股份
      有限公司承受，惟系爭車位仍登記於訴外人丙○○、梁哲
      凡名下，尚未移轉登記予第三人。
四、按兩造停車場買賣契約書第17條第2款約定，本件買賣之銀
    行貸款部分，由乙方（即賣方，訴外人羅騰立）負責接洽辦
    理，若部分或全部無法取得貸款時，本件買賣即失效，乙方
    應立即返還所收價款，此條約定並為兩造所簽訂之協議書第
    五點確認仍具有效力，此有買賣契約書、協議書在卷可稽。
    前開約定雖稱「失效」，惟法律行為之無效係自始、當然、
    確定無效，若屬有效之法律行為，即不會因嗣後發生特定情
    事而變為無效，以該條約定賣方應返還價款一節觀之，當事
    人之真意應係買賣契約「解除」，賣方負返還價款之回復原
    狀義務，是以該條所稱「失效」應係「解除」，合先敘明。
    次查，依該約定之文義，無法取得貸款係兩造約定之契約解
    除事由，且不問無法取得貸款之原因為何，只要無法取得貸
    款，即解除買賣契約，此由該條並未就針對未能取得貸款之
    原因設限一節即明，是以該條僅能認為係買方可能考量其若
    無貸款即無力一次清償所有價金而特別為此約定，並無特別
    就買方對無法取得貸款之事由可否歸責而為區分，蓋無論無
    法取得貸款之原因係因買方之債信問題，或係其他原因，均
    不影響前開買方就資金來源之考量。賣方既已同意此一約款
    ，以之做為契約條文之一部，即應受此約款之拘束，於買方
    無法取得貸款時，同意解除契約返還價金，被告既承受原賣
    方羅騰立之權利義務，自應併受此約款之拘束。
五、原告就系爭車位迄未取得貸款一節，為兩造所不爭執，揆諸
    前開說明，無論是否因原告自身信用瑕疵所致，原告均得解
    除契約，請求被告返還已收款項。原告業以92年6月6日之存
    證信函表示系爭買賣契約依第17條第2款約定失效，請求被
    告於7日內返還所收款項等語，被告於同日收受該存證信函
    ，此有存證信函及回執、起訴狀在卷可考，依前述說明，即
    應認為原告已於92年6月6日合法為解除契約之意思表示（蓋
    該款約定所稱「失效」解釋上即為「解除契約」），被告於
    7日之期限屆滿後仍未返還價金，即屬給付遲延，應自92年6
    月14日起負遲延責任，惟原告既未舉證證明伊在此之前曾為
    解約及催告返還價金之意思表示，自不能認為原告得請求92
    年6月13日以前之遲延利息。從而，原告依該款約定請求被
    告返還已收款項1,800,000元，及自92年6月14日起至清償日
    止，按年息百分之五計算利息，即屬有據，應予准許；逾此
    部分之請求則無理由，應予駁回。
六、至原告另以被告已給付不能，主張解除契約返還價金部分，
    經核原告請求之內容與前開依契約第17條第2款請求內容相
    同。原告依契約第17條第2款業已勝訴部分，自無再重複審
    酌原告得否依給付不能為同一請求之必要；原告至依契約第
    17條第2款請求敗訴部分，原告既未證明其曾於92年6月13日
    以前業已依給付不能之規定向被告為解除契約及請求返還價
    金之意思表示，原告自亦不能依給付不能之相關規定請求92
    年6月13日以前之利息，併此敘明。
七、兩造陳明願供擔保，聲請宣告假執行或免為假執行，經核原
    告勝訴部分，合於法律規定，爰分別酌定相當之擔保金額宣
    告之；原告其餘假執行之聲請，因訴之駁回而失所依據，不
    予准許。
八、兩造其餘主張及所提證據與本院上開論斷無涉或無違，不予
    贅述。
九、據上論結：原告之訴為一部有理由，一部無理由，並依民事
    訴訟法第79條、第390條第2項、第392條，判決如主文。
中　　華　　民　　國　　94　　年　　1 　　月　　31　　日
                      民事第六庭    法　官　陳怡雯
以上正本係照原本作成
如對本判決上訴，須於判決送達後20日內向本院提出上訴狀
中　　華　　民　　國　　94　　年　　1 　　月　　31　　日
                        　　　　　　書記官　謝梅琴
